【裁判字號】    99,簡,41
【裁判日期】    990408
【裁判案由】    就業服務法
【裁判全文】
臺北高等行政法院判決
                                        99年度簡字第41號
原      告  甲○○○○○○
訴訟代理人  胡鳳嬌  律師
被      告  臺北市政府
代  表  人  乙○○（市長）住同.
上列當事人間就業服務法事件，原告不服行政院勞工委員會中華
民國98年12月8 日勞訴字第0980022901號訴願決定，提起行政訴
訟，本院判決如下：
    主  文
原告之訴駁回。
訴訟費用由原告負擔。
    事實及理由
一、程序事項：
    本件因屬不服行政機關所為罰鍰處分而涉訟，其標的之金額
    為新臺幣（下同）2萬元，係在20萬元以下，依行政訴訟法
    第229條第1項第2款、第2項規定及司法院民國（下同）92年
    9 月17日（92）院臺廳行一字第23681號令，應適用簡易程
    序，合先敘明。
二、事實概要：
    原告DAO THI HANG（中文姓名：陶清姮）係越南籍來臺於師
    範大學語文中心就學之學員，未向行政院勞工委員會申請工
    作許可即於台北市○○區○○街68之5 號其姊DAO THI THU
    （以下簡稱T 君）開設之「長春涼麵店」從事煮麵、端麵等
    工作。案經被告所屬勞工局派員會同臺北巿政府警察局長春
    路派出所員警於98年5 月13日當場查獲。原告坦承其未有工
    作證，此有被告所屬勞工局98年5 月13日外籍勞工業務檢查
    表、原告98年5 月13日認簽之談話紀錄、T 君98年5 月13日
    認簽之談話紀錄可稽，其違法事實洵堪認定。被告已考量原
    告因其認為係在幫忙姊姊而違反上開法令，爰依就業服務法
    第63條第1 項、行政罰法第8 條及第18條第3 項及被告處理
    違反就業服務法事件統一裁罰基準第3 點第31項之規定，以
    98年6 月26日府勞二字第09803054402 號裁處書（下稱原處
    分），裁處法定最低額之三分之二，處原告罰鍰2 萬元。原
    告不服，提起訴願，遭決定駁回，遂提起本件行政訴訟。
三、本件原告主張：
（一）原告為越南籍留學生，為陶氏秋之親妹妹【陶氏秋經親叔
      叔陶（翻譯文字寫桃）文棹】，即陶清姮之父收養為養女
      ，陶氏秋原籍越南，數年前嫁給台灣人林長暉，並取得中
      華民國外僑居留證，原居留地址為台南縣西港鄉，為謀生
      計，乃與夫遷居台北市○○區○○街68之5 號，並於該地
      開設長春涼麵店，以求謀生糊口。
（二）原告來台就讀於國立台灣師範大學國語教學中心，並取得
      中華民國居留證，而陶清姮居留地記載為「台北市○○區
      ○○街68之5 號1樓」，即為陶氏秋住家與店面之地址。
（三）因原告居住在陶氏秋處，且原告為陶氏秋之親妹妹，因原
      告居住及生活飲食，日常生活均與陶氏秋同住，因此原告
      平常會幫忙姊姊陶氏秋整理、打掃或照顧小孩，甚至看到
      陶氏秋店裡較忙，即會幫忙，因其吃住均由姊姊供應，因
      此依據經驗法則，與人倫之常，原告不可能不主動或協助
      姊姊陶氏秋生活瑣事，或幫忙姊姊麵店之雜事，此乃基於
      人情之常，並無對價關係，亦非僱傭關係，陶氏秋亦未給
      付薪資給原告‧且原告居住係陶氏秋之夫家，吃住免費，
      日常生活用品，如果陶氏秋忙碌，原告卻袖手旁觀，非但
      陶氏秋會不悅，陶氏秋之丈夫亦會不悅，姊姊陶氏秋甚至
      會基於教育立場，不論在自己家裡或他人、或親友家中，
      亦會告知妹妹要主動幫忙家事或在他人忙碌之時主動協助
      之，如果妹妹在家僅有吃住，均不幫忙，陶氏秋之夫如何
      看待？故原告偶而幫忙麵店之雜事，是因為住店合一，原
      告為妹妹，不論主動或被動，均係基於回饋或幫忙，或協
      助之意思，而非居於僱傭關係而為工作，原處分及訴願決
      定認為原告有非法工作違反規定之情事，顯然有誤會，故
      懇請本院斟酌經驗法則，與一般生活習慣之考量，准予撤
      銷原處分。
（四）綜上所述，聲明求為判決：
    1.訴願決定（行政院勞工委員會訴願決定案號：勞訴字第09
      80022901號）及原處分機關之處分（台北市政府98年6 月
      26 日 府勞二字第09803054402 號處分）均撤銷。
    2.訴訟費用由被告負擔。
四、被告則以：
（一）法令依據：
      按就業服務法第42條規定：「為保障國民工作權，聘僱外
      國人工作，不得妨礙本國人之就業機會、勞動條件、國民
      經濟發展及社會安定。」第43條規定：「除本法另有規定
      外，外國人未經雇主申請許可，不得在中華民國境內工作
      。」第50條規定：「雇主聘僱下列學生從事工作，得不受
      第四十六條第一項規定之限制；其工作時間除寒暑假外，
      每星期最長為十六小時：一、就讀於公立或已立案私立大
      專校院之外國留學生。二、就讀於公立或已立案私立高級
      中等以上學校之僑生及其他華裔學生。」第68條第1項規
      定：「違反……第四十三條……規定者，處新臺幣三萬元
      以上十五萬元以下罰鍰。」次按雇主聘僱外國人許可及管
      理辦法第1條規定：「本辦法依就業服務法第四十八條第
      二項規定訂定之。」第2條第3款規定：「第三類外國人：
      指依本法第五十條第一款或第二款規定從事工作之外國人
      。」第33條規定：「第三類外國人申請工作許可，應備下
      列文件：一、申請書。二、學生證影本。三、就讀學校或
      其附設之語文教學機構出具之同意書正本。四、最近一學
      期之成績證明或語言課程全年之成績單。但外國留學生符
      合第三十一條第二項規定者，免附。五、審查費收據正本
      。六、其他經中央主管機關規定之文件。外國留學生除檢
      附前項文件外，另應檢附第三十一條第一項各款之相關證
      明文件或特殊語文專長證明。」第34條規定：「第三類外
      國人之工作許可有效期間最長為六個月。前項許可工作之
      外國人，其工作時間除寒暑假外，每星期最長為十六小時
      。」復行政罰法第8條規定：「不得因不知法規而免除行
      政處罰責任。但按其情節，得減輕或免除其處罰。」第18
      條第3項規定：「依本法規定減輕處罰時，裁處之罰鍰不
      得逾法定罰鍰最高額之二分之一，亦不得低於法定罰鍰最
      低額之二分之一；同時有免除處罰之規定者，不得逾法定
      罰鍰最高額之三分之一，亦不得低於法定罰鍰最低額之三
      分之一。但法律或自治條例另有規定者，不在此限。」按
      被告處理違反就業服務法事件統一裁罰基準第3點第31 項
      規定：「項次：31。違反事件：外國人未經雇主申請許可
      ，非法在中華民國境內工作者。依據（本法）：第43條、
      第68條第1項。法定罰鍰額度：一、一般原則：1.第1次：
      3萬元。2.第2次：6萬元。3.第3次以上：15萬元。二、另
      應考量本裁量基準第2點有關行政罰法得免或增減參考表
      。」
（二）調查經過及答辯意旨：
    1.按聘僱外國人工作，不得妨礙本國人之就業機會、勞動條
      件、國民經濟發展與社會安定。為首揭就業服務法第42條
      所明定。又就業服務法第43條規定：「除本法另有規定外
      ，外國人未經雇主申請許可，不得在中華民國境內工作。
      」外國人未經許可於我國從事工作，侵害我國國民工作權
      利，對我國國民於憲法上所保障之工作權，影響至為深遠
      ，是故禁止外國人於我國非法從事工作，在貫徹就業服務
      法之立法政策上極具重要性。另就業服務法所規範之對象
      ，舉凡一般事業機構、家庭類、學校、依法立案之短期補
      習班、海洋漁撈工作業者，均應受規範。又雇主聘僱外國
      留學生從事工作，雖不受就業服務法第46條第1 項規定之
      限制，惟依首揭雇主聘僱外國人許可及管理辦法之相關規
      定，仍應由雇主或外國人申請工作許可，始可從事工作。
    2.卷查原告係越南籍人士，未向行政院勞工委員會申請工作
      許可，即於臺北市○○區○○街68之5號T君開設之「長春
      涼麵店」從事工作，經被告所屬勞工局派員會同臺北市政
      府警察局中山分局長春路派出所員警於98年5 月13日當場
      查獲屬實。此有被告所屬勞工局98年5 月13日外籍勞工業
      務檢查表、原告98年5 月13日認簽之談話紀錄、T 君98年
      5 月13日認簽之談話紀錄可稽，本件認事用法，尚無違誤
      。
    3.原告雖為上開起訴意旨之主張，惟卷查被告所屬勞工局於
      98年5月13日與原告話紀錄略以：「（問：有沒有工作證
      ？）答：沒有，只有居留證。（問：知不知道如何申請工
      作證？）答：要和老師講，我只知道這樣。」另同日與T
      君之談話紀錄略以：「（問：妳妹妹在臺灣做甚麼？）她
      是來臺灣讀書，在師範大學語言中心上課，學中文。（問
      ：妳妹妹在店裡幫忙工作的時間是？）早上8點左右到中
      午12點多，然後去學校上課，下課後回到店裡再幫忙到10
      點左右。（問：妳妹妹有無申請工作證？）她還沒有申請
      工作證，因為太忙，沒有空。原告於T君店內工作時間除
      早上約超過4小時外，語言中心下課後又回到店內幫忙到
      晚上10時左右，工作時間實難謂不長，且T君亦坦承原告
      因為太忙，沒有空申請工作證，承上，原告所為已不得謂
      無妨礙本國人之就業機會，其未申請許可從事工作情事，
      已構成違反就業服務法第42條、第43條規定之要件。原告
      雖訴稱係在幫忙姊姊，惟尚難執為本件阻卻違法之事由，
      被告依法裁處，尚無違誤。
（三）綜上所述，原處分及訴願決定均無違誤等語，資為抗辯，
      並聲明求為判決駁回原告之訴，訴訟費用由原告負擔。
五、上開事實概要欄所述之事實，除後列之爭點事項外，其餘為
    兩造所不爭執，並有98年11月20日府勞二字第09804930900
    號臺北市政府刑事案件移送書、越南政府機關98年8 月28日
    之證明書及翻譯、陶氏秋98年9 月3 日書狀、原告居留證及
    國立臺灣師範大學國語教學中心學生證、國立臺灣師範大學
    國語教學中心學生學習成績紀錄表、原告98年9 月3 日98師
    國學字第4503號在學註冊證明書、原告護照及簽證資料、被
    告所屬勞工局外籍勞工業務檢查表（檢查時間：98年8 月10
    日18時）及檢舉查察案照片說明表、被告所屬勞工局談話紀
    錄（被詢人：陶氏秋、時間：98年8 月10日18 時7分）、被
    告所屬勞工局談話紀錄（被詢人：原告、時間：98年8 月10
    日18時20分）、被告所屬勞工局公務電話紀錄、行政院勞工
    委員會98年7 月24日勞職管字第0980509836號函、勞工委員
    會職業訓練局0800受理檢舉非法外勞案件紀錄表、行政院勞
    工委員會98年7 月14日勞職管字第0980509277號函、被告訴
    願案件原處分機關重新審查表、被告98年8 月5 日府勞二字
    第09803558000 號函、被告98年6 月26日府勞二字第098030
    54400 號裁處書、原處分、陶氏秋98年6 月12日陳述意見書
    、被告執行罰鍰繳款單收據、臺北市單一申訴窗口- 市長信
    箱資料、被告所屬勞工局外籍勞工業務檢查表（檢查時間：
    98年5 月13日）、被告所屬勞工局談話紀錄（被詢人：陶氏
    秋、時間：98年5 月13日19時0 分）及被告所屬勞工局談話
    紀錄（被詢人：原告、時間：98年5 月13日19時0 分）等件
    附於原處分卷可稽，堪予認定。
六、歸納兩造上述之主張，本件爭執之重點在於：原告是否有違
    反就業服務法第43條所定外國人未經雇主申請許可，不得在
    中華民國境內工作之行為？原處分處原告2 萬元罰鍰，是否
    適法？茲分述如下：
（一）按就業服務法第42條規定：「為保障國民工作權，聘僱外
      國人工作，不得妨礙本國人之就業機會、勞動條件、國民
      經濟發展及社會安定。」第43條規定：「除本法另有規定
      外，外國人未經雇主申請許可，不得在中華民國境內工作
      。」第50條規定：「雇主聘僱下列學生從事工作，得不受
      第四十六條第一項規定之限制；其工作時間除寒暑假外，
      每星期最長為十六小時：一、就讀於公立或已立案私立大
      專校院之外國留學生。二、就讀於公立或已立案私立高級
      中等以上學校之僑生及其他華裔學生。」第68條第1項規
      定：「違反……第四十三條……規定者，處新臺幣三萬元
      以上十五萬元以下罰鍰。」次按雇主聘僱外國人許可及管
      理辦法第1 條規定：「本辦法依就業服務法第四十八條第
      二項規定訂定之。」第2 條第3 款規定：「第三類外國人
      ：指依本法第五十條第一款或第二款規定從事工作之外國
      人。」第33條規定：「第三類外國人申請工作許可，應備
      下列文件：一、申請書。二、學生證影本。三、就讀學校
      或其附設之語文教學機構出具之同意書正本。四、最近一
      學期之成績證明或語言課程全年之成績單。但外國留學生
      符合第三十一條第二項規定者，免附。五、審查費收據正
      本。六、其他經中央主管機關規定之文件。外國留學生除
      檢附前項文件外，另應檢附第三十一條第一項各款之相關
      證明文件或特殊語文專長證明。」第34條規定：「第三類
      外國人之工作許可有效期間最長為六個月。前項許可工作
      之外國人，其工作時間除寒暑假外，每星期最長為十六小
      時。」故聘僱外國人工作，不得妨礙本國人之就業機會、
      勞動條件、國民經濟發展與社會安定，為前揭就業服務法
      第42條所明定。又就業服務法第43條明文規定，外國人未
      經雇主申請許可，不得在中華民國境內工作，即外國人未
      經許可於我國從事工作，侵害我國國民工作權利，對我國
      國民於憲法上所保障之工作權，影響至為深遠，是故禁止
      外國人於我國非法從事工作，在貫徹就業服務法之立法政
      策上極具重要性。另就業服務法所規範之對象，舉凡一般
      事業機構、家庭類、學校、依法立案之短期補習班、海洋
      漁撈工作業者，均應受規範。又雇主聘僱外國留學生從事
      工作，雖不受就業服務法第46條第1 項規定之限制，惟依
      首揭雇主聘僱外國人許可及管理辦法之相關規定，仍應由
      雇主或外國人申請工作許可，始可從事工作。
（二）次按行政罰法第8 條規定：「不得因不知法規而免除行政
      處罰責任。但按其情節，得減輕或免除其處罰。」第18條
      第3 項規定：「依本法規定減輕處罰時，裁處之罰鍰不得
      逾法定罰鍰最高額之二分之一，亦不得低於法定罰鍰最低
      額之二分之一；同時有免除處罰之規定者，不得逾法定罰
      鍰最高額之三分之一，亦不得低於法定罰鍰最低額之三分
      之一。但法律或自治條例另有規定者，不在此限。」又按
      被告處理違反就業服務法事件統一裁罰基準第3 點第31項
      規定：「項次：31。違反事件：外國人未經雇主申請許可
      ，非法在中華民國境內工作者。依據（本法）：第43條、
      第68條第1 項。法定罰鍰額度：一、一般原則：1.第1次
      ：3萬元。2.第2 次：6 萬元。3.第3 次以上：15萬元。
      二、另應考量本裁量基準第2 點有關行政罰法得免或增減
      參考表。」
（三）經查：原告係越南籍留學生，未向行政院勞工委員會申請
      工作許可，即於臺北市○○區○○街68之5 號其姐T 君所
      開設之「長春涼麵店」內從事工作，經被告所屬勞工局派
      員會同臺北市政府警察局中山分局長春路派出所員警於98
      年5 月13日當場查獲屬實等情，此有被告所屬勞工局外籍
      勞工業務檢查表（檢查時間：98年5 月13日）、被告所屬
      勞工局談話紀錄（被詢人：陶氏秋、時間：98年5 月13日
      19時0 分）及被告所屬勞工局談話紀錄（被詢人：原告、
      時間：98年5 月13日19時0 分）附於原處分卷可稽，是原
      告未經申請許可從事工作，違反就業服務法第43條規定之
      違規事實洵堪認定，故被告考量原告因其認為係在幫忙姊
      姊而違反上開法令，爰依就業服務法第63條第1 項、行政
      罰法第8 條及第18條第3 項及被告處理違反就業服務法事
      件統一裁罰基準第3 點第31項之規定，乃以原處分裁處法
      定最低額之三分之二，處原告罰鍰2 萬元，揆諸前揭規定
      及說明，並無違誤。
（四）原告雖主張：原告偶而幫忙麵店之雜事，是因為住店合一
      ，原告為妹妹，不論主動或被動，均係基於回饋或幫忙，
      或協助之意思，而非居於僱傭關係而為工作，原處分及訴
      願決定認為原告有非法工作違反規定之情事，顯然有誤會
      云云。惟查：原告於98年5 月13日在被告所屬勞工局談話
      時，略稱：「（問：有沒有工作證？）答：沒有，只有居
      留證。（問：知不知道如何申請工作證？）答：要和老師
      講，我只知道這樣。」等語；又原告之姐T 君於98年5 月
      13日在被告所屬勞工局談話時，略稱：「（問：妳妹妹在
      臺灣做甚麼？）她是來臺灣讀書，在師範大學語言中心上
      課，學中文。（問：妳妹妹在店裡幫忙工作的時間是？）
      早上8 點左右到中午12點多，然後去學校上課，下課後回
      到店裡再幫忙到10點左右。（問：妳妹妹有無申請工作證
      ？）她還沒有申請工作證，因為太忙，沒有空。」等語，
      此有被告所屬勞工局談話紀錄（被詢人：陶氏秋、時間：
      98年5 月13日19時0 分）及被告所屬勞工局談話紀錄（被
      詢人：原告、時間：98年5 月13日19時0 分）附於原處分
      卷可參，是原告與T君係姊妹，其於T君店內工作，T君提
      供其食宿，固可認係親情關係使然，尚難謂渠等間成立聘
      僱關係，然原告除上課以外之時間皆在T君店內幫忙，係
      屬工作之性質，已非家庭經濟事務之協助，自與前揭就業
      服務法規定保障國人就業機會之立法目的有違，則原告所
      為已不得謂無妨礙本國人之就業機會，其未申請許可從事
      工作情事，已違反就業服務法第42條、第43條規定，堪予
      認定。原告雖主張：妹妹幫忙姊姊是應該的云云，然審酌
      原告於每日8 時至22時間，除其上課時段外，餘者盡為其
      工時之情狀，已難謂對國民工作權無礙，即有可非難性，
      自難執此為本件阻卻違法之事由，被告依法裁處，尚無違
      誤。足見原告之主張，不足採信。
七、綜上所述，原告主張各節，均無可採，本件被告所為原處分
    ，並無違誤，訴願決定予以維持，亦無不合。原告仍執前詞
    ，訴請撤銷，為無理由。又本件係簡易訴訟事件，爰不經言
    詞辯論，逕予駁回。
八、本件事證已臻明確，兩造其餘攻擊防禦方法均與本件判決結
    果不生影響，故不逐一論述，併此敘明。
據上論結，本件原告之訴為無理由，爰依行政訴訟法第236條、
第233條第1項、第98條第1項前段判決如主文。
中    華    民    國    99    年    4    月     8     日
            臺北高等行政法院第一庭
                                  法  官  許麗華
上為正本係照原本作成。
本件以訴訟事件所涉及之法律見解具有原則性者為限，始得於本
判決送達後20日內向本院提出上訴狀並表明上訴理由，如已於本
判決宣示後送達前提起上訴者，應於判決送達後20日內補具上訴
理由（均按他造人數附繕本），且經最高行政法院許可後方得上
訴。
中    華    民    國    99    年    4    月     8     日
                                  書記官  林淑盈


司法院資訊處製作；財團法人民間司法改革基金會備份。
